【裁判字號】    99,事聲,285
【裁判日期】    990928
【裁判案由】    消債聲明異議
【裁判全文】
臺灣高雄地方法院民事裁定             99年度事聲字第285號
異  議  人  國泰人壽保險股份有限公司
法定代理人  甲○○
相  對  人  鍾岱霖即鍾宏源）.
上當事人間因消費者債務清理之清算事件，異議人對於民國99年
7 月19日本院98年度司執消債清字第177 號所為選任清算財團管
理人及指定清算財團財產處分方式之裁定聲明異議，本院裁定如
下：
    主      文
異議駁回。
異議費用由異議人負擔。
    理      由
一、異議意旨略以：異議人對相對人所負給付保險契約解約金債
    務（下稱解約金債務），須待清算財團管理人（下稱清算管
    理人）向異議人主張解除契約，始行發生，其性質屬以「清
    算管理人向異議人主張解約」為停止條件之債務。今消費者
    債務清理條例（下稱本條例）第117 條僅規範債權人對債務
    人有附停止條件之「債權」時如何得為抵銷，就債權人對債
    務人有附停止條件之「債務」時如何得為抵銷卻未有明文。
    按異議人對相對人另有自用住宅借款債權（下稱借款債權）
    ，倘異議人須給付相對人全部之保險契約解約金而不得主張
    就此項解約金債務與借款債權抵銷，則異議人之借款債權於
    清算程序中僅得部分受償，不啻形同異議人代相對人清償其
    債務，顯失公平。是異議人主張於債權人對債務人有附停止
    條件之債務且該債務係於知悉債務人聲請開始清算程序前發
    生者，應類推適用本條例第117 條第3 項及第52條第2 項第
    1 款但書，許債權人得主張抵銷，亦即應允許異議人以借款
    債權與解約金債務互相抵銷，方屬公允，原裁定就此部分應
    予廢棄變更。
二、按抵銷權係指因一方之意思表示，對已生效之法律行為，使
    雙方互負之債務歸於消滅之權利，主要規定於民法第334 條
    至342 條，民法既為民事法律關係之根本，就體系解釋而言
    ，除有特別規定外，欲行使抵銷權者，當應回歸適用民法之
    規定，自屬當然。次按本條例所定清算程序，係於債務人無
    法以其清償能力清償全部債權人之債權時，為求所有債權人
    之公平受償，貫徹債權平等原則，各債權人之債權，無論有
    無執行名義，或附期限、附條件現在尚不能請求履行者，或
    屬非金錢之債權者，均有規定特別之程序，使所有不同種類
    內容之債權變為金錢計算之等質化債權，統合為「清算債權
    」，統一受平等之分配受償，此為本條例第28條「對於債務
    人之債權，於法院裁定開始更生或清算程序前成立者，為更
    生或清算債權。前項債權，除本條例別有規定外，不論有無
    執行名義，非依更生或清算程序，不得行使其權利。」之義
    。至若用以公平清償全體債權人之債務人財產，則稱為「清
    算財團」，其構成及範圍則於本條例第98條明定「下列財產
    為清算財團：一、法院裁定開始清算程序時，屬於債務人之
    一切財產及將來行使之財產請求權。二、法院裁定開始清算
    程序後，程序終止或終結前，債務人因繼承或無償取得之財
    產。專屬於債務人本身之權利及禁止扣押之財產，不屬於清
    算財團。但民法第一千零三十條之一規定之剩餘財產差額分
    配請求權，不在此限。」。從而，凡屬「清算債權」者，除
    本條例別有規定外，僅能就「清算財團」公平受償，此乃清
    算程序制度設計之基礎原則。按本條例所定債務清理程序分
    為更生程序及清算程序。末按，更生程序者，其目的在於維
    持債務人經濟活動之現狀，輔以適當制度，以謀合理清理債
    務人之債務；惟清算程序者，其目的則在結算債務人所有責
    任財產，以之立時金錢化清償債務，是本條例所設此二債務
    清理程序之制度目的不同，相關規定之設計亦不同，自不得
    任意互相比附援引，應予辨明。
三、經查：
（一）本件係屬清算程序之聲明異議事件，異議人異議意旨有謂
      於債權人對債務人有附停止條件之債務且該債務係於知悉
      債務人聲請開始清算程序前發生者，應類推適用本條例第
      第52條第2 項第1 款但書，許債權人得主張抵銷，亦即應
      允許異議人以借款債權與解約金債務互相抵銷云云。按第
      52條第2 項第1 款係規定於本條例第二章「更生」之第一
      節「更生之聲請及開始」，依前揭說明，非清算程序所得
      比附援引者，是異議人此部指摘，對本條例之體系容有誤
      解，為無理由。
（二）經法院裁定開始清算程序時，首要者在於確定「清算債權
      」及「清算財團」。就「清算財團」之構成及管理，本條
      例第三章第二節定有專節處理，而就「清算債權」則於第
      一章第四節有原則性規定，另於第三章第三節因應清算程
      序與更生程序相異者而有特別規定，其中第111 條規範者
      為「清算債權」等質化，即金錢化、現在化、確定化，俾
      利後續清算財團分配之進行，其下於第112 條至117 條復
      就別除權、取回權、各債權之受償順序、抵銷權依序明文
      規定。今異議人異議意旨乃認其對相對人之借款債權，於
      行使別除權後或有未能受清償之部分，而應依第113 條之
      規定列為清算債權而行使其權利，而在清算管理人對其表
      示解除保險契約後，將生異議人對相對人之解約金債務，
      是異議人主張應許其就此二債權債務主張抵銷。
（三）按異議人對相對人之借款債權行使別除權後未能受償部分
      ，究否發生及其數額若干，均屬不確定，性質上係以「借
      款債權行使別除權後仍不足受償」為停止條件之債權，核
      屬學理上所稱之「或有債權」。就此等附停止條件之債權
      ，本條例第111 條第4 項雖規定其得確定化，「以其全額
      為清算債權」，惟其仍屬「或有債權」，與「確定債權」
      終究有別，是為顧及該「或有債權人」、「確定債權人」
      、「債務人」三方之利益，並謀清算程序之順利進行，乃
      於第117 條第3 條規定，此等「或有債權」以於「其條件
      於債權表公告後三十日內成就」，為其得主張抵銷之要件
      。由於異議人此「或有債權」並未屆清償期，從而，本條
      例第117 條第3 項解釋上即為民法第334 條第1 項之特別
      規定。本件更正後之債權表業於民國99年5 月27日公告，
      距異議人聲明異議之日已逾三十日（本院98年度司執消債
      清字第177 號卷第192 頁、本院卷第4 頁參照），已不符
      本條例第117 條第3 項之要件，自應回歸適用首揭民法關
      於抵銷之規定，以符合「抵銷適狀」為前提。
（四）異議人對相對人之借款債權本金及利息計新臺幣（下同）
      1,258,661 元（本院98年度司執消債清字第177 號卷第
      185 頁參照，下稱執消債清卷），係屬以相對人所有之高
      雄市三民區○○○段一小段1088-16 地號、同段1088-22
      地號二筆土地及其上門牌號碼高雄市三民區○○○路50-5
      號11樓之1 建物（下稱系爭房地）設定最高限額1620,000
      元之最高現額抵押權所擔保之債權（本院98年度消債清字
      第50號卷第24至27頁參照），為本條例第112 條第1 項所
      定之有別除權之債權，依同條第2 項本文規定，得不依清
      算程序行使其權利，併參本條例第113 條本文「有別除權
      之債權人，得以行使別除權後未能受清償之債權，為清算
      債權而行使其權利。」可知，異議人此項借款債權原則非
      屬「清算債權」，例外可列為「清算債權」之情形為「行
      使別除權後未能受清償」之該部分債權。而系爭房地依原
      裁定指定之處分方式為「以98.7.14 鑑定價格2,402,000
      元為基準進行變價」（執消債清卷第222 頁反面、第67至
      70頁參照），則縱以系爭房地須至第二次減價拍賣程序始
      能順利拍定，得款亦有1,537,280 元【計算式：
      0000000x0.8 x0.8= 0000000 】，異議人之借款債權足可
      完全受償，無有可列為「清算債權」之部分，是倘許異議
      人以之與解約金債務抵銷，豈非形同本已較其他無擔保即
      無優先權債權人受償地位為佳之有別除權之異議人，猶可
      就「清算財團」個別取償，顯失衡平。其次，就此「或有
      債權」，停止條件既屬難以成就，實難認符合「抵銷適狀
      」，自亦不容其與解約金債務相為抵銷。據此，異議人自
      不得主張抵銷，其異議意旨此部指摘，為無理由。
（五）末，本條例第117 條第3 項既屬民法第334 條至342 條之
      特別規定，於不適用本條例之特別規定時，即應回歸民法
      ，此乃法律適用之當然。異議意旨認本條例第117 條僅規
      範債權人對債務人有附停止條件之「債權」時如何得為抵
      銷，就債權人對債務人有附停止條件之「債務」時如何得
      為抵銷卻未有明文，進而認有法律漏洞之存在，而主張類
      推適用云云，顯係將本條例所設就民法上抵銷之特別規定
      誤認為原則規定，而置民法之基本規定於不顧，所得之結
      論。按既然本條例未有規定，自應適用民法，自無法律漏
      洞之可言，則豈有類推適用之餘地，異議意旨此部指摘，
      顯然有誤，難認有理，應予指明。
四、據上論結，異議人異議意旨所執指摘原裁定不當之詞，要因
    誤解本條例與民法之適用，原裁定不允異議人主張抵銷，洵
    屬正當，是異議人之異議為無理由，應予駁回。
五、依消費者債務清理條例第15條、民事訴訟法第240 條之4 第
    3 項，裁定如主文。
中    華    民    國    99    年    9     月    28    日
              民事第四庭    法      官  陳樹村
上為正本係照原本作成
如不服本裁定，應於裁定送達後10日內，以書狀向本院提出抗告
，並繳納抗告費新臺幣1千元
中    華    民    國    99    年    9     月    28    日
                            書  記  官  葉姿敏

司法院資訊處製作；財團法人民間司法改革基金會備份。
